【裁判字號】    98,訴,1197
【裁判日期】    990303
【裁判案由】    妨害自由等
【裁判全文】
臺灣桃園地方法院刑事判決              98年度訴字第1197號
公  訴  人  臺灣桃園地方法院檢察署檢察官
被      告  丁○○
指定辯護人  陳文正律師
上列被告因妨害自由等案件，經檢察官提起公訴（98年度偵字第
6115 號 ），本院判決如下：
    主  文
丁○○共同私行拘禁，剝奪人之行動自由，處有期徒刑伍月，如
易科罰金，以新臺幣壹仟元折算壹日，如附表編號2 所示之文件
沒收。
    事  實
一、甲○○（本院通緝中）前因涉嫌製造第二級毒品安非他命罪
    嫌，而經臺北縣政府警察局三峽分局（下稱三峽分局）及臺
    灣桃園地方法院檢察署（下稱桃園地檢署）檢察官偵查，甲○○認為係肇因於丙○○向三峽分局告發，竟與丁○○及姓
    名年籍不詳，綽號為「小賓」之成年男子共同基於妨害自由
    之及強制使人行無義務之事之犯意聯絡，先於民國97年10月
    14 日 上午8 時20分許（起訴書誤植為30分），由甲○○駕
    駛車號為0808-HL 號之自用小客車搭載丁○○及「小賓」，
    至桃園縣觀音鄉○○○路48號丙○○任職之公司處，適丙○○在該公司倉庫隔壁門口，甲○○及「小賓」各持1 把槍（
    未扣案，無法證明具有殺傷力）脅迫丙○○上車，丙○○不
    從，3 人便起傷害之犯意，甲○○以不詳物品敲擊丙○○頭
    部，「小賓」勒住丙○○脖子，丁○○則拉住丙○○雙腳，
    共同將丙○○強押上車，丁○○、甲○○及「小賓」仍在丙○○行動自由已受剝奪情形下，復基於傷害之接續犯意，先
    以膠帶蒙住丙○○之眼睛及嘴巴，丁○○再拉住丙○○雙腳
    ，甲○○以鋁棒（未扣案）、「小賓」則徒手共同毆打丙○○，繼將丙○○載送至不知情之甲○○女友許芳婷位於桃園
    縣平鎮市○○路190 號7 樓之2 住處房間內後，甲○○及「
    小賓」竟又共同承前傷害之接續犯意聯絡，2 人先以膠帶將
    丙○○雙手綑綁在身體後方，甲○○以鋁棒及空保特瓶，「
    小賓」則徒手共同毆打丙○○，致丙○○受有頭部外傷及軀
    幹多處挫、擦傷等傷害，再對之注射不明藥物令丙○○昏睡
    ，迨至同日晚間十時許，丙○○醒轉過來，趁其等疏於看管
    之際，掙脫手上膠帶逃脫至房外樓梯間，惟仍遭甲○○、丁○○一起抓回客廳，甲○○旋要求丙○○簽立如附表編號1
    所示承認台北縣警察局三峽分局於97年5 月22日在甲○○住
    處搜索扣得疑似製造安非他命之器具為丙○○所有之自白書
    ，丙○○因恐懼再被毆打，只好允諾，迄翌日晚間8 時許，
    甲○○聯絡好見證律師乙○○後，丁○○即攜同丙○○乘坐
    計程車至桃園縣中壢市陽明醫院急診處等候，甲○○則另與
    律師乙○○一同前往在該院急診處，雙方會合後，甲○○另
    當場要丙○○簽立內容分別如附表編號2 承認伊欠甲○○
    200 萬元之文書、編號3 表示甲○○並未剝奪其行動自由之
    文件，由乙○○律師擔任見證律師，丁○○則在旁觀看，丙○○簽立完畢後，編號2 之文書甲○○自行保管，編號1（
    嗣為鄭律師交付檢方偵辦）、3 之文件由乙○○律師取走，
    甲○○再駕駛車輛搭載丙○○及丁○○離開醫院至新屋交流
    道附近，始任由丙○○離去。嗣經丙○○報警後，經警循線
    查獲，始悉上情。
二、案經丙○○訴由桃園縣政府警察局大園分局報請臺灣桃園地
    方法院檢察官偵查起訴。
    理  由
壹、證據能力：
一、按被告以外之人於審判外之陳述，雖不符同法第159 條之1
    至之4 之規定，而經當事人於審判程序同意作為證據，法院
    審酌該言詞陳述或書面陳述作成時之情況，認為適當者，亦
    得為證據，刑事訴訟法第159 條之5 第1 項定有明 文。查
    本件被告及檢察官於審判程序中就本院下述所引為證據之供
    述證據，雖均屬傳聞證據，且不符刑事訴訟法第159 條之1
    至之4 之規定，然當事人及辯護人於本院審理中，均同意將
    之作為證據，而本院審酌各該證據資料作成時之一切客觀情
    況，認為將該等證據列為證據，亦屬適當，是本上述說明，
    本院下述所引之供述證據，自為供作認定犯罪事實之證據。
二、又本院所引下列非供述證據，均與本件待證事實具有關聯性
    ，且並無證據證明並未真實存在，或屬於偵查機關違法偵查
    行為所取得，是依刑事訴訟法第158 條之4 之反面解釋，自
    有證據能力。
貳、有罪部分：
一、訊據被告丁○○對於上揭剝奪他人行動自由之犯行坦承不諱
    ，惟矢口否認有何傷害及強制犯行，辯稱：伊並未有毆打告
    訴人丙○○之情，傷害告訴人均係由同案被告甲○○及共犯
    「阿賓」臨時起意所為，而伊對該2 人之傷害行為並無預見
    ，而伊在告訴人簽立文件及本票之際，亦僅有站在旁邊觀看
    云云。經查：
  (一)本案被告甲○○前因涉嫌製造第二級毒品安非他命罪嫌，而
    經三峽分局及桃園檢署檢察官偵查，於97年10月14日上午8
    時20分許，被告甲○○駕駛上開車輛，邀同被告丁○○及共
    犯「小賓」一起至告訴人所任職之公司處所，遭遇告訴人後
    ，被告甲○○及共犯「小賓」各持1 把槍要求告訴人搭乘上
    開車輛，告訴人不從，被告丁○○、甲○○及共犯「小賓」
    遂以如事實欄所載之方式強押告訴人上車，被告丁○○、甲○○及共犯「小賓」又在車上以膠帶綑綁告訴人眼睛及嘴巴
    ，並由被告丁○○拉住告訴人雙腳，被告甲○○、共犯「小
    賓」分別以鋁棒及徒手一起毆打告訴人，致告訴人受有頭部
    外傷、軀幹多處挫、擦傷等傷害，再將告訴人載送至被告甲○○女友許芳婷前揭平鎮市○○路住處房間內，途中，告訴
    人曾試圖脫逃，卻仍遭被告2 人逮回，被告甲○○並要求告
    訴人簽立如附表編號1 所示內容之文件，翌日晚間8 時許，
    被告丁○○始攜同告訴人乘坐計程車至陽明醫院急診處，俟
    被告甲○○及告訴人委任律師乙○○隨後到達後，告訴人當
    場簽立如附表編號1 、3 所示之文件共2 紙等情，業據證人
    即告訴人指訴歷歷，而被告2 人與共犯「小賓」將告訴人押
    上車部分核與現場目擊證人張桐榮證述情節相符，復有行政
    院衛生署桃園醫院新屋分院97年10月17日桃衛新屋醫診字第
    0132110519號傷害診斷證明書1 紙（偵卷第21頁）、告訴人
    受傷照片7 幀（偵卷第22-25 頁）、現場遺留鞋子照片2 幀
    （偵卷第91頁）、如附表編號1 、2 、3 所示之文件（審訴
    卷第40頁、本院審理卷第47頁）附卷可稽，此部份亦為被告
    丁○○所不否認，此情首堪認定。
  (二)是本案所應審酌者為被告丁○○是否共同涉犯傷害犯行。被
    告丁○○於本院審理時供承：在車上時，伊抓住告訴人雙腳
    放在伊的大腿上，被告甲○○及共犯「小賓」則毆打告訴人
    等語在卷（本院審理卷第43頁），核與告訴人指稱：伊被抓
    上車後，被告丁○○一直抓住伊雙腳，被告甲○○持保力達
    玻璃瓶敲打伊大腿，共犯「小賓」則徒手毆打伊臉部等語相
    符一致（本院審理卷第41頁），可徵被告丁○○確實未實際
    出手毆打告訴人無訛，然被告丁○○雖以此卸責，並另又辯
    稱毆打告訴人之犯行乃係被告甲○○及共犯「小賓」臨時起
    意，伊並未有傷害之犯意聯絡云云，惟考諸然被告甲○○及
    共犯「小賓」在車上得以順利毆打告訴人，歸功於被告丁○○自始強拉住告訴人雙腳，避免告訴人掙扎、抵抗、逃跑，
    而被告丁○○雖於事前並無證據可資證明與被告甲○○及共
    犯「小賓」有傷害告訴人之協議，然當場被告丁○○有阻止
    或拒絕參與而離開現場之機會卻捨此不為，反為被告甲○○
    及共犯「小賓」拉住告訴人雙腳，提供助力，使該2 人方便
    毆打告訴人，顯徵被告丁○○於本件符翔偉、「小賓」傷害
    犯行未完成前，與渠等人在車上業已形成共同犯傷害之意思
    聯絡，而參與傷害之行為分擔明確，被告丁○○應論傷害罪
    之共同正犯甚為明灼。
  (三)另被告丁○○亦涉犯強制犯行一節，業據證人即告訴人指稱
    ：伊簽立文件時，被告丁○○均站在旁邊，但未說話等語綦
    詳（本院審理卷第41頁反面）；證人乙○○亦證稱：簽立文
    件當場，被告丁○○就站在旁邊，靠得很近，得以聽見當事
    人之談話內容等語明確（本院審理卷第39頁）；另被告丁○○亦在偵查中供承：告訴人在許芳婷住處脫逃時，被告甲○○要求我攔下告訴人，而被告甲○○在樓梯口攔截到告訴人
    ，後來被告甲○○及告訴人在談話，內容係關於被告甲○○
    要求告訴人簽立自白書，並且還找了一位律師要作證，當天
    晚上被告甲○○也要求伊當證人，以證明告訴人簽立自白書
    係自願的等語在卷（偵卷第115 頁），是互核告訴人指訴及
    被告丁○○供述，被告丁○○自始知悉被告甲○○要求告訴
    人簽立如附表編號1 所示內容之文件，並且也在告訴人簽立
    如附表編號1 、2 、3 內容文件現場旁觀，考諸告訴人簽立
    該文件乃係受到長期剝奪行動自由及傷害行為之情況後，因
    恐懼再度遭受毆打及控制行動自由，而不得不然之決定，被
    告丁○○雖於簽立文件現場僅在旁觀看，而未有何強暴行為
    或恐嚇言語，惟既然被告丁○○係全程參與剝奪告訴人行動
    自由及傷害之人，被告丁○○之旁觀自會對告訴人造成心裡
    莫大壓力而不得不簽立文件，是被告丁○○有使告訴人承認
    如附表編號1 、2 、3 內容事項自應成立強制罪無訛。
  (三)綜上，本案事證明確，被告丁○○剝奪他人行動自由、傷害
    及強制犯行洵堪認定，應予依法論科。
二、按以強暴之方法剝奪人之行動自由時，若無傷害之故意，而
    於實施強暴行為之過程中，致被害人受有傷害，乃實施強暴
    之當然結果，固不另論傷害罪。惟剝奪行動行動自由罪，並
    非以傷人為當然之手段，若行為人另具有傷害故意，且發生
    傷害結果，自應成立傷害罪名，如經合法告訴，即應負傷害
    罪責，此有最高法院94年度台上字第4781號判決意旨可資參
    照，次按刑法第302 條第1 項所謂以其他非法方法，剝奪人
    之行動自由，係對於同條項私行拘禁之補充規定，若將被害
    人拘禁於一定處所，繼續較久之時間，而剝奪其行動自由，
    仍屬私行拘禁，有最高法院85年度台上字第4514號、97年度
    台上字第6126號判決意旨可資參照。查本件被告丁○○與同
    案被告甲○○及共犯「小賓」以不法腕力強押告訴人上車後
    ，雖達控制告訴人行動自由，惟又出於接續傷害之犯意，而
    在車上壓制告訴人自由之情形下，與被告甲○○及共犯「小
    賓」共同毆打告訴人，致告訴人受有如事實欄一所載之傷害
    結果，因此3 人之傷害行為，當非剝奪告訴人行動自由過程
    中實施強暴行為之當然結果明確，自應就此部份行為另行成
    立傷害罪；又被告丁○○與同案被告甲○○及共犯「小賓」
    將告訴人拘禁於前述許芳婷平鎮市○○路住處之房間內將近
    36小時，不准告訴人離去，是以私行拘禁之手段剝奪告訴人
    之行動自由，是核被告所為係犯刑法第302 條第1 項之私行
    拘禁罪、同法第277 條第1 項之傷害罪及同法第304 條強制
    罪。被告丁○○與同案被告甲○○及共犯「小賓」間就上開
    犯行，均具有犯意聯絡及行為分擔，均為共同正犯。被告丁○○以一行為觸犯剝奪他人行動自由、傷害及強制犯行，為
    想像競合犯，依刑法第55條之規定，應從重之剝奪他人行動
    自由罪處斷，公訴人認前開犯行係犯意各別之數罪，有所未
    合，應予更正。又被告丁○○就其所犯上述強制罪，起訴書
    已載明該部分犯罪事實，惟漏引刑法第304 條之罪名，亦有
    未洽，應予補充之。爰審酌被告之素行尚佳，並無前科，而
    其僅係受同案被告甲○○支使而犯下本案，兼衡其所生危害
    程度等一切情狀，量處如主文所示之刑，並諭知易科罰金之
    折算標準，以資懲儆。
三、沒收部分：
  (一)末按共同犯罪行為，應由共犯各負全部責任，凡必須沒收之
    物，於共犯之判決均應為沒收之諭知，有最高法院88年度臺
    上字第7099號判決意旨可為參考，查本件告訴人因遭剝奪行
    動自由而至醫院簽立之如附表編號1 、2 、3 所示之文件，
    固係共同正犯甲○○因犯罪所得之物，惟編號1 、3 之文件
    ，均乙○○律師所取走，編號1 更為鄭律師交付檢方偵辦，
    均已非屬被告甲○○所有，業經證人即簽立文件見證人乙○○證述明確（本院審理卷第38頁反面），是附表編號1 、3
    之文件，均無庸諭知沒收，至編號2 之文件則仍在被告甲○○執有中，揆諸前開判決意旨，爰依刑法第38條第1 項第3
    款宣告沒收之。又被告甲○○及「小賓」分別持有用以剝奪
    告訴人行動自由之槍枝共2 把及被告甲○○所持用以毆傷告
    訴人之鋁棒、保特瓶，因均未扣案，復無證據證明係屬被告
    丁○○、甲○○或共犯「小賓」所有，亦非屬義務沒收之物
    ，故不另為宣告沒收，附此敘明。
、不另為無罪諭知之部分：
一、公訴意旨略以：被告丁○○與同案被告甲○○共同本於不法
    所有之恐嚇取財犯意聯絡，於97年10月15日晚間8 時許，推
    由被告丁○○先將自前1 日拘禁在被告甲○○女友許芳婷平
    鎮市○○路住處並遭被告丁○○、甲○○及共犯「小賓」毆
    打之告訴人，以搭乘計程車之方式，帶往桃園縣中壢市陽明
    醫院急診處，被告甲○○及被告甲○○涉嫌製造第二級毒品
    案件之委任律師乙○○再尾隨到場，3 人逼迫告訴人簽立如
    附表編號2 之文件及。因認被告丁○○共同涉犯刑法第346
    條之恐嚇取財罪嫌。
二、按犯罪事實應依證據認定之，無證據不得認定犯罪事實；不
    能證明被告犯罪者，應諭知無罪之判決，刑事訴訟法第154
    條第2 項、第301 條第1 項分別定有明文。次按事實之認定
    ，應憑證據，如未能發現相當證據，或證據不足以證明，自
    不能以推測或擬制之方法，以為裁判基礎；又所謂認定犯罪
    事實之證據，係指足以認定被告確有犯罪行為之積極證據而
    言，而認定犯罪事實所憑之證據，雖不以直接證據為限，間
    接證據亦包括在內，然而無論直接或間接證據，其為訴訟上
    之證明，須於通常一般人均不致有所懷疑，而得確信其為真
    實之程度，始得據之為有罪之認定，倘其證明尚未達到此一
    程度，而有合理懷疑存在時，事實審復已就其心證上理由予
    以闡述，敘明其如何無從為有罪之確信，因而為無罪之判決
    ，尚不得任意指為違法（最高法院29年上字第3105號、40年
    臺上字第86號、76年臺上字第4986號等判例要旨供參）。另
    按，檢察官就被告犯罪事實，應負舉證責任，並指出證明之
    方法；因此，檢察官對於起訴之犯罪事實，應負提出證據及
    說服之實質舉證責任；倘其所提出之證據，不足為被告有罪
    之積極證明，或其闡明之證明方法，無從說服法官以形成被
    告有罪之心證，基於無罪推定之原則，自應為被告無罪判決
    之諭知（最高法院92年臺上字第128 號判例要旨供參）。
三、檢察官起訴被告丁○○涉犯前揭罪嫌，無非係以告訴人之指
    訴、目擊證人張桐榮及證人即告訴人父親戴兆福之證述，認
    被告丁○○共同以剝奪告訴人行動自由以及毆打告訴人之方
    式，使告訴人簽立本票及前揭文件，並有前揭所示之診斷證
    明書1 紙、告訴人受傷照片7 、現場遺留鞋子照片2 幀、如
    附表編號2 之文件可為佐證，為其論據。
四、訊據被告丁○○固對於有在上揭時間、地點剝奪告訴人行動
    自由一情不予否認，復對於有將告訴人以搭乘計程車方式帶
    同至陽明醫院急診處等情亦坦承，惟堅詞否認有何恐嚇取財
    犯行，辯稱：告訴人與被告甲○○間之金錢糾紛伊並不清楚
    ，而在醫院急診處現場，伊亦僅係在旁邊觀看告訴人簽立文
    件，並未參與任何恐嚇取財犯行等語。經查，本件被告丁○○及甲○○於97年10月15日強迫告訴人簽立者係如附表所示
    文件，並無本票，業經被害人丙○○於本院審理時供稱警訊
    時陳稱有被逼迫簽本票係將承認債務之文件誤認為本票所致
    ，第稽以台灣桃園地方法院檢察署97年度偵字第12905 號之
    甲○○違反毒品危害防制條例涉嫌製造安非他命一案，警方
    於97年5 月22日搜索甲○○住處，搜得丙○○所簽立之本票
    二紙，有扣押筆錄可佐，益徵被害人丙○○於警詢時供稱簽
    有本票一事，顯係記憶有誤，誤將97年5 月22日警方所扣得
    之本票記憶為本次97年10月15日被迫所簽之文書之一，因此
    本案被害人既未簽下任何本票，即無所謂財物存在，而無財
    物存在，自無成立恐嚇取財之餘地。次查，退步言之，縱認
    被害人所簽立之債務承認文書係屬財產上之利益，並認被告
    丁○○參與前述剝奪行動自由、傷害等犯行，復於告訴人即
    被害人簽署前開文件亦在場與聞，且不可諱言，告訴人會簽
    立前開文件，無非長時間遭受剝奪行動自由以及害怕再度被
    毆打所致，然被告丁○○僅係受命於甲○○之指示行事，對
    於告訴人與被告甲○○間之金錢糾紛，未必必然清楚，又依
    證人乙○○所述，告訴人在簽立承認債務文書過程中，並未
    明白否認其有欠被告甲○○金錢而拒絕簽立，是被告丁○○
    自有可能就現場所目睹之情況而相信被告甲○○與告訴人間
    確實存有債權債務關係，因此就恐嚇得利之不法構成要素「
    不法所有之意圖」，尚難認其二人有形成犯意之聯絡，自亦
    不得對被告丁○○以恐嚇得利罪相繩。又被告丁○○被訴恐
    嚇取部分，與論科之剝奪行動自由、傷害、強制等犯行，有
    裁判上一罪之關係，受不另為無罪之諭知。
五、綜上所論，告訴人雖有簽立如附表2 所示之文件，然因檢察
    官未能舉證有本票財物存在，亦未能證明被告丁○○有不法
    所有意圖，自不能要求被告丁○○就剝奪告訴人行動自由及
    傷害以外之行為負責，此外，本院復查無其他積極證據足認
    被告有何檢察官所指之上述犯行，揆之首開說明，自應為無
    罪之諭知。
據上論斷，應依刑事訴訟法第299 條第1 項前段、第301 條第1
項，刑法第28條、第302 條第1 項、第277 條第1 項、第304 條
、第55條、第41條第1 項前段、第38條第1 項第3 款，刑法施行
法第1 條之1 第1 項、第2 項前段，判決如主文。
本案經檢察官黃俊華到庭執行職務。
中    華    民    國    99    年    3     月    3     日
                  刑事第五庭審判長法  官  潘政宏
                                  法  官  劉淑玲
                                  法  官  江春瑩
以上正本證明與原本無異。
如不服本判決應於收受判決後10日內向本院提出上訴書狀，並應
敘述具體理由。其未敘述上訴理由者，應於上訴期間屆滿後20日
內向本院補提理由書( 均須按他造當事人之人數附繕本) 「切勿
逕送上級法院」。
                                  書記官   羅婉榕
中    華    民    國    99    年    3     月    3     日
附錄本件論罪科刑法條全文
中華民國刑法第302 條（剝奪他人行動自由罪）
私行拘禁或以其他非法方法，剝奪人之行動自由者，處5 年以下
有期徒刑、拘役或3 百元以下罰金。
因而致人於死者，處無期徒刑或 7 年以上有期徒刑，致重傷者
，處 3 年以上 10 年以下有期徒刑。
第 1 項之未遂犯罰之。
中華民國刑法第277 條（普通傷害罪）
傷害人之身體或健康者，處3 年以下有期徒刑、拘役或1 千元以
下罰金。
犯前項之罪因而致人於死者，處無期徒刑或 7 年以上有期徒刑
；致重傷者，處 3 年以上 10 年以下有期徒刑。
中華民國刑法第304 條（強制罪）
以強暴、脅迫使人行無義務之事或妨害人行使權利者，處3 年以
下有期徒刑、拘役或3 百元以下罰金。
前項之未遂犯罰之。
附表
┌──┬───────────┬───────┐
│編號│     內    容         │ 證據所在     │
├──┼───────────┼───────┤
│ 1  │丙○○承認甲○○涉犯之│於臺灣桃園地方│
│    │製造第二級毒品案件扣案│法院檢察署97年│
│    │之物品為丙○○所有文件│度偵字第12905 │
│    │1紙 。                │號案件中扣案  │
├──┼───────────┼───────┤
│ 2  │丙○○承認積欠甲○○新│審訴卷第40頁  │
│    │臺幣200 萬元及償還之方│              │
│    │式文件1紙。           │              │
├──┼───────────┼───────┤
│ 3  │丙○○承認於97年10月14│本院卷第47頁  │
│    │日上午8 時20分許，係自│              │
│    │願隨同甲○○前往丙○○│              │
│    │女友許芳婷住處文件1 紙│              │
│    │。                    │              │
└──┴───────────┴───────┘

司法院資訊處製作；財團法人民間司法改革基金會備份。
